臺灣高等法院刑事判決　　　　　　　　93年度上易字第1960號
上　訴　人　臺灣基隆地方法院檢察署檢察官
被　　　告　癸○○
上列上訴人因被告詐欺案件，不服臺灣基隆地方法院93年度易緝
字第16號，中華民國93年10月1 日第一審判決（起訴案號：臺灣
基隆地方法院檢察署87年度偵第5084號）暨臺灣基隆地方法院檢
察署移請併案審理 (併案案號：93年度偵字第3964號），提起上
訴，本院判決如下：
    主  文
原判決撤銷。
癸○○連續意圖為自己不法之所有，以詐術使人將本人之物交付
，處有期徒刑肆月，如易科罰金以參佰元折算壹日。
    事  實
一、癸○○於民國84年6月1日起，在基隆市○○街303 巷15弄17
    號5 樓召集民間互助會，並自任會首，會員連同會首在內共
    計81名，每期會款為新台幣 (下同)5 千元，會期自84年6月
    1日起至87年12月1日止，採內標制，每月1 日開標，自84年
    11月1日起，改為每月1日及15日各開標1 次。詎癸○○於互
    助會進行期間，因亦遭他人倒會而財務週轉陷於困難，竟基
    於為自己不法所有之概括犯意，趁會員事實上未實際參加標
    會之情形下，連續7 次向各互助會會員訛稱某未到場投標會
    員以1千2百元得標 (未書寫標單），而收取會款，致各活會
    會員陷於錯誤，而各交付會款3千8百元，嗣於87年10月13日
    癸○○逃逸無蹤宣告倒會，各會員始發現，該互助會自開標
    迄宣告倒會止，應僅存活會4 個，惟經核對後，發現該互助
    會竟尚有活會己○○○2會 (編號一、二「碧雲」)、子○○
    2會 (編號三、四「阿課」)、丑○○一會 (編號五「元錄」
    )、庚○○2會 (編號四十八「惠君」、編號四十九號「進龍
    」)、丁○○1會 (編號五十「淑雲」)、乙○○1會 (編號五
    十九「春嬌」)、甲○1會 (編號六十「美雲」，原審判決誤
    載為「美玉」)、丙○○1會 (編號七十一「聰敏」)共11 名
    ，其等方知受騙，癸○○合計連續7 次向互助會會員施詐，
    使11名活會陷於錯誤，每次給付會款3 千八百元，合計詐得
    29萬2千6百元。（會首本人繳納死會會款及死會會員依合會
    契約所繳予會首之金額非詐欺所受損害，而癸○○每次詐標
    所詐欺之對象係尚存之活會會員，從而癸○○每次詐標所得
    之金額為 (標金減標息乘以活會人數)，因癸○○共行詐7次
    再乘以7，即 (0000-0000)X11X7=292600)
二、案經丙○○訴請臺灣基隆地方法院檢察署檢察官偵查起訴及
    移送併案審理(93年度偵字第3964號)。
    理  由
一、右揭犯罪事實，業據被告癸○○坦承不諱，核與告訴人丙○○於偵審中指訴之情節相符，並經證人甲○、庚○○、丁○○、乙○○於偵查中及原審法院調查時；證人壬○○、己○○○、子○○於原審法院審理時證述明確，復有互助會會單
    在卷可憑，被告之自白與事實相符，堪信為真，本件事證明
    確，應予依法論科。
二、核被告所為係犯刑法第339條第1項之詐欺取財罪，被告先後
    7 次犯行，時間緊接，犯罪構成要件相同，顯係基於概括犯
    意為之，為連續犯，應依刑法第56條之規定，以1 罪論，並
    加重其刑。被告冒用某會員之名義標會，於該次得標時，係
    以1 冒標行為詐騙活會會員多人，應成立數詐欺取財罪，為
    同種想像競合犯，應從一詐欺取財罪論處。
三、原審認被告罪證明確，而予論罪科刑，固非無據，惟(一)原判
    決將甲○以「美雲」名稱跟會，誤載為以「美玉」名稱跟會
    ，尚有疏誤。(二)原判決疏未論被告以詐欺取財罪之同種想像
    競合犯，亦有未洽。(三)又刑法第41條業已修正為犯最重本刑
    為5年以下之刑之罪，而受6個月以下有期徒刑或拘役之宣告
    ，因身體、教育、職業、家庭之關係或其他正當事由，執行
    顯有困難者，得易科罰金，並於90年1 月10日公布施行，同
    年1 月12日生效，是被告於犯罪後法律已有變更，原判決未
    為新舊法比較，並引用刑法施行法第3條之1諭知易科罰金之
    折算標準，於法尚有未合。檢察官上訴主張原審量刑過輕，
    惟關於刑之量定，係實體法上賦予法院得為自由裁量之事項
    ，倘其未有逾越法律所規定之範圍，或濫用其權限，即不得
    任意指摘為違法。檢察官認原判決量刑過輕，就原審法院適
    法範圍裁量權之行使為爭執，惟原審量刑，已審酌被告之各
    種犯罪情狀，並無明顯失出，檢察官所稱原審量刑過輕云云
    ，為無理由，惟原判決仍有前揭可議之處，應由本院將原判
    決予以撤銷改判，並審酌被告因為遭他人倒會，一時週轉不
    靈，致罹刑章、其品行、素行、教育程度、被害人犯罪所受
    損害及犯後坦承犯行，惟仍未與被害人和解等一切情狀，量
    處有期徒刑4月，又刑法第41條業已修正為犯最重本刑為5年
    以下之刑之罪，而受6 個月以下有期徒刑或拘役之宣告，因
    身體、教育、職業、家庭之關係或其他正當事由，執行顯有
    困難者，得易科罰金，並於90年1月10日公布施行，同年1月
    12日生效，是被告於犯罪後法律已有變更，以新法較有利於
    前開被告，依刑法第2條第1項前段之規定，應適用裁判時之
    法律，即依修正後之刑法第41條第1 項前段，諭知易科罰金
    之折算標準。
四、臺灣基隆地方法院93年偵字第3964號移請併案審理意旨另以
    ：癸○○意圖為自己不法之所有，於87年6月1日起，在基隆
    市○○街303巷15弄17號5樓召集民間互助會，並自任會首，
    每期會款為1 萬元，會期自87年6月1日起，採內標制。詎癸○○於互助會進行期間，連續冒用「阿課」 (即壬○○）、
    「美雲」名義標會，並向不知情之會員收取會款，致各活會
    會員陷於錯誤而交付會款，因認癸○○就此部分亦涉犯刑法
    第339條第1項之詐欺取財罪嫌。按犯罪事實應依證據認定之
    ，無證據不得認定犯罪事實，此刑事訴訟法第154條第2項訂
    有明文。公訴人認被告癸○○就併案部分亦有詐欺取財罪嫌
    ，係以告訴人辛○○、戊○○之指訴為主要論據，訊據被告
    則堅決否認有此部分犯行。經查：(一)告訴人辛○○於偵查中
    係指稱：「我們跟癸○○的會，癸○○在87年6月1日招會，
    他是會首，連會首共41會，我參加2 會編號二、三，我以兒
    子「智仁」、「智裕」名字參加，2 會都是活會。」等語 (
    見88年度偵字第342號卷第3 頁)；告訴人戊○○則於偵查中
    指稱：「我跟1 會編號二十九，我是活會。」等語 (見88年
    度偵字第342號卷第3 頁)；於原審法院審理時則稱：「我要
    告被告詐欺，因為被告倒我的會，他有無冒標我不知道，但
    是倒會有騙我的錢。」、「6月5日的會有無冒標，我不清楚
    ，但是倒會有騙我的錢。」等語 (見原審卷93年9 月17日審
    判筆錄），是告訴人辛○○及戊○○之指訴僅能證明被告倒
    會，但無法推認被告就併案之部分亦有冒標情事，依其二人
    指訴，尚無法為被告不利之認定。(二)證人張金生於偵查中稱
    ：「有參加編號一號，目前是活會。」等語 (見88年度偵字
    第342號卷第12頁)；證人壬○○ (即子○○「阿課」之夫)
    於偵查中稱：「 (你參加的是活會）是，但別人告訴我說已
    被別人冒標。」等語 (見88年度偵字第342號卷第12頁)；證
    人子○○於原審法院審理時稱：「我是活會」、「 (何以告
    訴你說你的會被冒標？）我不知道，有人拿標單給我看說我
    是第8個以2千3得標。」等語 (見原審卷93年9月17日審判筆
    錄）；證人己○○○於原審審理時稱：「我是活會，用碧雲
    名字跟會，第二十七號，跟1 個會，這個會有無冒標我不清
    楚。」等語 (見原審卷93年9月17日審判筆錄)，綜合前開證
    人張金生、己○○○之證詞無法推知被告有冒標併案部分之
    互助會，而證人壬○○、子○○所言係聽聞他人轉述，復無
    法提供消息來源以供查證，亦難採為被告不利之認定。綜上
    所述，不能證明被告就併案部分之互助會有冒標情事，亦無
    證據證明被告有施詐術使活會會員給付會款之行為，尚難認
    被告就併案部分有詐欺取財之犯行，自難認移送併辦部分與
    本案詐欺犯行有連續犯之裁判上一罪關係，本院無法併為審
    理，應退由檢察官另為適法之處理。
據上論斷，應依刑事訴訟法第369條第1項前段、第364條、第299
條第1項前段，刑法第2條第1項前段、第339條第1 項、第56條、
第55條、第41條第1項前段，罰金罰鍰提高標準條例第1條前段、
第2條，判決如主文。
本案經檢察官周志榮到庭執行職務。
中　　華　　民　　國　　94　　年　　2 　　月　　4 　　日
　　　　　　　　　刑事第七庭審判長法　官  蔡秀雄
　　　　　　　　　　　　　　　　  法　官  林明俊
　　　　　　　　　　　　　　　　  法　官  蘇素娥
以上正本證明與原本無異。
不得上訴。
                                  書記官  何閣梅
中　　華　　民　　國　　94　　年　　2 　　月　　4 　　日
附錄：本案論罪科刑法條全文
中華民國刑法第339條
 (普通詐欺罪)
意圖為自己或第 3 人不法之所有，以詐術使人將本人或第 3 人
之物交付者
，處五年以下有期徒刑、拘役或科或併科 1000 元以下罰金。
以前項方法得財產上不法之利益或使第 3 人得之者，亦同。
前二項之未遂犯罰之。
